【裁判字號】    98,訴,588
【裁判日期】    980916
【裁判案由】    回復原狀等
【裁判全文】
臺灣桃園地方法院民事判決                    98年度訴字第588號
原      告  丙○○
訴訟代理人  李承訓律師
            陽文瑜律師
被      告  乙○○
            戊○○
            丁○○
上  三  人
訴訟代理人  呂福元律師
上列當事人間回復原狀等事件，本院於民國98年9月2日言詞辯論
終結，判決如下：
    主      文
原告之訴駁回。
訴訟費用由原告負擔。
    事實及理由
一、按訴狀送達後，原告不得將原訴變更或追加他訴。但擴張或
    減縮應受判決事項之聲明者，不在此限。民事訴訟法第 255
    條第1項第3款定有明文。查，本件原告起訴時聲明「一、被
    告乙○○與戊○○及丁○○應就所有坐落於中壢市○○段14
    93地號及314建號（門牌號碼為中壢市○○路○段220巷356
    弄8 號）之不動產所為之買賣過戶登記行為應予撤銷。二、
    被告等應就第1 項撤銷之部分應回復被告乙○○所有權之登
    記。」嗣於民國98年6月3日原告以準備書狀擴張訴之聲明為
    「一、被告就坐落桃園縣中壢市○○段1493地號土地所有權
    利應有部分100,000 分之3,957 及其上同段314 建號（門牌
    號碼桃園縣中壢市○○路○段220 巷356 弄8 號）建物所有
    權全部，於98年3 月1 日所為之買賣行為及同年3 月16 日
    所為所有權移轉登記之物權行為，應予撤銷。二、被告戊○○、丁○○應將前項所示之土地、建物於98年3 月16日以買
    賣為原因之移轉所有權登記塗銷，並回復登記為被告乙○○
    所有。」依前開規定，核屬擴張應受判決事項之聲明，應予
    以准許。
二、原告起訴主張被告乙○○於95年下半年起，陸續以資金週轉
    為由，多次向原告借款。另自96年2 月起，被告乙○○以其
    子即被告戊○○、丁○○在中國大陸就學等為由，分別於96
    年2 月13日、96年3 月5 日、96年3 月23日、96年5 月7 日
    、96年8 月6 日及96年10月20日向原告借款，並各在原告住
    處、被告經營之小吃店收受新台幣（下同）60萬元、60萬元
    、50萬元、16萬元、33萬元及21萬元，合計240 萬元。上開
    借款皆未有任何書面約定，然被告於96年3 月初第2 次借款
    時，即將其名下所有之桃園縣中壢市○○段1493地號所有權
    利範圍100,000 分之3957及其上同段314 建號（門牌號碼桃
    園縣中壢市○○路○段220 巷356 弄8 號）建物（下合稱系
    爭不動產）之所有權狀影本交給原告，原告係於96年10月20
    日始要求被告乙○○簽發面額均為60萬元之本票4 紙交付原
    告。嗣於98年2 月間被告乙○○表示要將不動產設定抵押權
    予原告，並向第一順位之陽信商業銀行股份有限公司（下稱
    陽信銀行）申請放款餘額資料交付原告，使原告相信其名下
    之系爭不動產要設定第2 順位抵押權給原告，甚至表示欲出
    售該系爭不動產用以清償原告借款，原告並於97年3 月間介
    紹房仲公司人員，雙方並約定於98年3 月間辦理抵押權設定
    ，然被告乙○○遲未辦理，經原告向地政機關申請系爭不動
    產登記謄本後始發現被告乙○○已於98年3 月16日將系爭不
    動產以買賣為原因，移轉登記予其子即被告戊○○、丁○○
    。又被告於第1 次言詞辯論期日，即自認簽發同上本票之原
    因為借貸等情，均未提即有關於六合彩賭債使簽立本票之情
    事，且被告乙○○另提起之確認本票債權訴訟，起訴時亦未
    提及簽賭之事實，是以被告所積欠原告之借款並非如被告所
    辯稱因賭債而生。此外，被告乙○○名下除系爭不動產外，
    並無其他財產可供償債，被告戊○○、丁○○在移轉系爭不
    動產前，均知悉被告乙○○除系爭不動產外，已無其他財產
    。爰依民法第244 條第2 、4 項規定提起本訴（見98年9 月
    1 日民事準備書（二）狀）第3 段）等語，並聲明如同上變
    更後之聲明。
三、被告乙○○則稱其從未收受原告所交付之240 萬元，證人鄭
    榮麟就原告有無2 次交付被告乙○○60萬元之證詞，並非真
    實。原告雖認識房屋仲介人員，但該房仲人員並未親眼所見
    原告有交付被告240 萬元，又被告乙○○所積欠原告者，係
    因六合彩賭債所生之自然債務，非被告向原告之金錢借貸。
    另關於被告買賣系爭不動產部分，被告乙○○係於97年6 月
    1 日與被告戊○○、丁○○訂立系爭不動產之買賣契約書，
    由被告戊○○、丁○○買受乙○○之系爭不動產，買賣總價
    金為35萬元，並承擔乙○○原銀行貸款本金、利息總計2,06
    4,174 元（含移轉登記應繳納之全部稅捐、代書費），付款
    方式為訂約同時由戊○○、丁○○交付乙○○5 萬元，並於
    98年8 月31日前付清餘款30萬元，並開立到期日為98年8 月
    31日、面額為30萬元之本票1 紙予被告乙○○作為付款之擔
    保，被告乙○○乃於98年3 月1 日依約將系爭不動產所有權
    移轉登記予被告戊○○、丁○○、並由其2 人繳納契稅24,4
    74元、土地增值稅52,356元、房屋稅2,826 元、代書費1 萬
    8 千元、被告戊○○、丁○○亦依約於98年7 月27日交付被
    告乙○○30萬元，被告戊○○、丁○○係以總價 2,511,830
    元向被告乙○○買受系爭不動產。又系爭不動產於98年3 月
    16日移轉登記予被告戊○○、丁○○後，其2 人亦分別於98
    年5 月18日、同年6 月17日、7 月16日各向陽信銀行繳納貸
    款利息4,352 元，合計13,056元。準此，被告乙○○對原告
    之債務，既因簽賭六合彩所產生，而被告戊○○、丁○○為
    避免被告乙○○因簽賭將唯一可遮風避雨之房屋賭輸掉，因
    而向被告乙○○購買系爭房屋並無損害債權人之權利等語資
    為抗辯，並聲明駁回原告之訴。
四、兩造不爭執事項：
(一)被告乙○○將系爭不動產所有權於98年3 月16日以買賣為登
    記原因，移轉登記為被告戊○○、丁○○分別共有，土地所
    有權應有部分各200,000 分之3,957 ，建物所有權應有部分
    各2 分之1 ，係有償行為。
(二)原告持有被告乙○○簽發同上本票4 紙，票號：149480～14
    9483號、票面金額皆為60萬元、發票日均為96年10月20日。
(三)被告乙○○出賣、移轉系爭不動產所有權時，已無其他財產
    ，被告戊○○、丁○○亦均知悉。
(四)原告於本院98年5 月13日言詞辯論期日主張被告乙○○簽發
    同上本票4 紙之原因關為消費借貸，經被告當場自認，惟否
    認收受借款。
(五)被告於98年6 月29日再抗辯被告乙○○係因積欠原告六合彩
    賭債而簽發同上本票4 紙，亦為原告所否認，並稱原因關係
    為消費借貸。
五、兩造爭執事項：
(一)被告簽發同上本票之原因關係為消費借貸或賭債？
(二)原告主張之票款債權、借款債權是否存在？
(三)被告乙○○於98年3月16 日以買賣為登記原因，將系爭不動
    產出賣及移轉登記於被告戊○○、丁○○之有償行為，是否
    害及原告債權？
六、茲分述如下：
(一)按「債務人所為之有償行為，於行為時明知有損害於債權人
    之權利者，以受益人於受益時亦知其情事者為限，債權人得
    聲請法院撤銷之。」民法第244 條第2 項固有明文。惟債權
    人依民法第244 條第2 項規定，撤銷債務人所為之有償行為
    者，須具備下列之要件（一）債權人主張之債權確係存在。
    （二）債務人所為係法律行為。（三）其法律行為有害於債
    權人。（四）其法律行為係以財產權為目的。（五）債務人
    於行為時，明知其行為有害於債權人，受益人於受益時，亦
    明知其事情。
(二)次按「當事人主張之事實，經他造於準備書狀內或言詞辯論
    時或在受命法官、受託法官前自認者，無庸舉證。當事人於
    自認有所附加或限制者，應否視有自認，由法院審酌情形斷
    定之。自認之撤銷，除別有規定外，以自認人能證明與事實
    不符或經他造同意者，始得為之。」民事訴訟法279 條亦有
    明文。易言之，當事人於訴訟上所為之自認，即生拘束之效
    力，除自認人能證明與事實不符或經他造同意者外，不得任
    意撤銷，於辯論主義所行之範圍內亦有拘束法院之效力，法
    院自應認當事人自認之事實為真，並以之為裁判之基礎。
(三)查，原告於本院98年5 月13日言詞辯論期日主張被告乙○○
    簽發同上本票之原因關為消費借貸，業經被告當場自認在卷
    ，雖被告於98年6 月29日改稱被告乙○○係因積欠原告六合
    彩賭債而簽發同上本票4 紙，惟原告不同意，並稱原因關係
    為消費借貸等語。雖被告所聲請之證人己○○證稱我與兩造
    為鄰居，被告乙○○曾向原告簽賭六合彩，我幫被告乙○○
    看店時原告幾乎每天問被告乙○○人在何處，因為原告說這
    筆債已經交給兄弟去處理了，如果再幫被告乙○○處理店裡
    的東西的話，原告就要找兄弟對付我。所以我不敢去看店。
    原告沒告訴我被告乙○○欠了多少六合彩的債務，只說很多
    。原告與被告乙○○不可能有其他債務來往，因為被告乙○○如果有小錢需要週轉都是來找我，不可能去找原告。我單
    獨看店時，原告與太太輪流來，原告太太向我說被告乙○○
    簽中就送我金項鍊，沒簽中就躲起來，做人不能這樣。原告
    及原告太太都沒說簽本票的事，是被告乙○○98年3 月初告
    訴我於96年10月底簽發本票，債務240 多萬元。90年1 月 1
    日到95年12月31日在健行路66號租屋期間，我與被告乙○○
    合夥向原告簽牌，債務都付清等語（見本院98年7 月17日言
    詞辯論筆錄），然證人己○○固證稱其與被告乙○○合夥向
    原告簽賭六合彩，惟債務均已付清，自與被告乙○○簽發同
    上本票無涉。證人己○○雖再證稱被告乙○○係因賭債簽發
    同上本票等語，惟其係依據被告乙○○於96年10間簽發同上
    本票後事隔1 年多之98年3 月初所告知事項而為證述，顯見
    證人己○○並未在場見聞被告乙○○簽發同上本票之經過，
    其所為被告乙○○係因賭債簽發同上本票云云，僅能證明證
    人己○○與被告乙○○間之對話，而非證人己○○見聞之事
    實陳述，而該對話時間已在被告間於98年3 月1 日買賣系爭
    不動產之後，距原告於98年4 月7 日提起本件訴訟僅約1 個
    月，亦不足為被告乙○○確係因賭債簽發同上本票之有利憑
    據。另，證人己○○雖再證稱被告乙○○與原告無其他債務
    云云，然僅為證人己○○個人主觀判斷之意見，並非其在場
    見聞之事實，自亦不得為採有利於被告乙○○之證據。證人
    己○○前述證述，或為臨訟前經被告乙○○告知之內容，或
    為其主觀判斷之意見，均非其在場見聞之事實，在採證法則
    上均不足以推翻被告之自認，應無疑義。原告於本院98 年5
    月13日言詞辯論期日主張被告乙○○簽發系爭本票之原因關
    為消費借貸一事，已因被告自認而生拘束之效力，被告亦不
    能證明與事實不符，原告復不同意，自不許被告任意撤銷。
    在辯論主義範圍內亦有拘束本院之效力，本院自應認被告自
    認被告乙○○簽發同上本票4 紙之原因關係為消費借貸之事
    實為真，並以之為裁判基礎。
(四)再按票據固為文義證券及無因證券，票據上之權利義務，悉
    依票上所載文義定之，與其基礎之原因關係各自獨立，票據
    上權利之行使，不以其原因關係存在為前提，是以執票人行
    使票據上權利時，就其基礎之原因關係確係有效存在，不負
    舉證責任。惟發票人已對執票人主張之原因關係為消費借貸
    不爭執，僅否認收受借款，消費借貸並未成立，則就借款之
    已交付事實，即應由執票人負舉證責任。最高法院73年度第
    1 次民事庭會議決議 (二）參照。又按消費借貸契約為要物
    契約，因借用物之交付而生效力。如被告否認收到借款，自
    應由原告就交付借款之事實負舉證責任。最高法院69年度第
    27次民事庭會議決議參照。另，消費借貸為要物契約，因金
    錢或其他代替物之交付而生效力（參見89年5 月5 日民法債
    編修正施行前之民法第475 條）。本票為文義證券及無因證
    券，本票上權利係依本票文義而發生，與其基礎之原因關係
    各自獨立，本票上權利之行使，不以其原因關係存在為前提
    ，尚難僅因執有本票，即得證明其已交付借款。被告既否認
    收受借款，依舉證責任分配之原則，自應由原告就主張已交
    付借款之有利於己之權利存在事實，負舉證責任。查，原告
    主張被告乙○○因向原告借款而簽發同上本票4 紙，已為被
    告於本院98年5 月13日言詞辯論期日自認在卷，惟否認收受
    借款等情，已如前述，依舉證責任分配之原則，自應由原告
    就主張已交付借款之有利於己之權利存在事實，負舉證責任
    。經查，原告所稱其係於交付被告乙○○借款本金達240 萬
    元，至今本金、利息均未清償云云，惟兩造僅為鄰居，並無
    親誼或深交，亦無其他金錢或事業往來，原告在被告乙○○
    完全未清償本金、利息，亦無擔保之情形，竟繼續貸與被告
    款項達240 萬元之多，實與常情有違，已非無疑。雖原告提
    出同上本票4 紙以為證明，惟，本票為文義證券及無因證券
    ，本票上權利係依本票文義而發生，與其基礎之原因關係各
    自獨立，本票上權利之行使，不以其原因關係存在為前提，
    原告尚難僅因執有同上本票4 紙，即為其已交付借款之證明
    。又，原告聲請之證人庚○○即原告的妻舅雖證稱其於一、
    二年前在原告的住家看過原告交付被告款項2 次。第1 次約
    中午時，我去被告家裡，看到被告與原告、我姐姐在，他們
    就坐在客廳他們三人在數錢，我看到當場只問這錢是什麼錢
    ，原告回答說是被告林向他借的，我沒說什麼，我就上樓。
    第2 次我先到，下午的時候，被告到時我在一樓客廳，原告
    也在，我姐姐不在，被告進來後沒有坐下即問原告辦得如何
    錢如何，原告從旁邊抽屜拿出用報紙包的錢給被告，當場有
    算錢，我只看到五、六疊我不知道多少錢。第1 次交錢之前
    沒有問，也不知道，事後有問原告為什麼要借錢。第2 次被
    告還未進來前我就知道原告要借錢給他，沒有問利息，一般
    朋友借貸沒有利息等語（見本院98年7 月27日言詞辯論筆錄
    ），惟原告係稱都是下午，證人庚○○先到約1 、2 小時後
    被告才到，這段時間證人麒都在樓上看我岳父，被告到了以
    後，證人庚○○才下來。因為被告早上就講了下午過來拿錢
    ，所以錢是先去領的，當場用一個袋子裝著，證人庚○○下
    來的時候有看到我把裝錢的袋子交給被告，證人庚○○應該
    兩次都有看到。他有看到袋子裡面的錢。是拿來裝衣服的袋
    子，被告拿錢的時候有把錢拿出來算。證人庚○○走下來看
    到，就走出去了，沒有留下來。證人庚○○第1 次後1 、2
    天才問我等情（見同上筆錄），證人庚○○就原告如何交付
    款項（證人庚○○稱原告從旁邊抽屜拿出用報紙包的錢給被
    告；原告稱係以裝衣服袋子裝錢交給被告。）、證人庚○○
    與被告乙○○到原告住處之先後、關係人所在位置、對話（
    證人庚○○稱第1 次約中午時，我去被告家裡，看到被告與
    原告、我姐姐在，他們就坐在客廳數錢，當場只問這錢是什
    麼錢，原告回答說是被告林向他借的，我沒說什麼，我就上
    樓；第2 次我先到，下午的時候，被告到時我在一樓客廳，
    原告也在，我姐姐不在，被告進來後沒有坐下即問原告辦得
    如何；原告稱證人庚○○都在樓上看我岳父，被告到了以後
    ，證人庚○○才下來看到，就走出去了，沒有留下來。）等
    重要情節之證述內容與原告主張之情節矛盾，自難認證人庚○○所述確為其在場見聞之事實，自不得採為原告有利之憑
    據。又，證人甲○○雖證稱原告介紹被告乙○○的房子讓我
    賣，當時簽合約時被告乙○○有告訴我因為欠原告錢，被告
    乙○○當時也不太想賣，想等勞保的錢下來再給原告，但是
    如果價錢高的話就賣賣看。我不知道他們欠什麼錢，但是我
    有聽到有寫本票，簽約時被告乙○○有提到數額240 萬元，
    所以才會賣到560 萬元，因為貸款約250 萬元。97年3 月17
    日簽約，委託到97年7 月31日。在委託的期間，我向被告乙○○說因為隔壁有一間在賣458 萬元，這間的價錢應該賣不
    掉。被告乙○○說勞保下來再還錢（被告乙○○當場稱我沒
    有跟證人甲○○講過勞保要還，我只有跟他講因為簽牌欠的
    錢，所以叫他說不要作廣告，就在網路上賣，我會想辦法還
    他。）被告乙○○沒有告訴我是欠原告簽牌的錢，我完全不
    知道這件事等語（見本院98年7 月27日言詞辯論筆錄），證
    人甲○○固證述其曾因被告乙○○為清償同上本票票載債務
    240 萬元，而經原告介紹，受被告乙○○委託出賣系爭不動
    產未果，惟其亦證稱其係於受委託時始知被告乙○○簽發同
    上本票，不知被告乙○○係欠原告何項債務等語，顯見證人
    甲○○於被告乙○○簽發本票時並未在場見聞，亦未親見原
    告交付借款，於受被告乙○○委託出賣系爭不動產逾4 個月
    期間，亦未詢問或經被告乙○○提起借款或收受借款之情事
    ，證人甲○○所為證述，自不得採為原告確實交付借款之憑
    據。依前說明，原告應就所主張已交付借款之有利於己之權
    利存在事實，負舉證責任。原告必須證明其為真實後，被告
    於其抗辯事項始應負證明之責。本件原告既不能舉證證明其
    確將借款交付被告乙○○，縱令被告就其所抗辯兩造間係賭
    債云云不能舉證，或其所舉證尚有疵累，亦應認原告主張已
    將借款交付被告乙○○，兩造間存在同上本票、借款債權云
    云，因不能證明，而不得採為真實。
(五)綜上所述，原告既不能證明同上本票及借款債權確係存在，
    其依民法第244 條第2 、4 項規定提起本訴，不合撤銷權之
    要件，於法自有未合。
七、從而，原告依民法第244 條第2 、4 項規定訴請（一）被告
    就系爭不動產於98年3 月1 日所為之買賣行為及同年3 月16
    日所為所有權移轉登記之物權行為，應予撤銷。（二）被告
    戊○○、丁○○應將前項所示不動產於98年3 月16日以買賣
    為原因之移轉所有權登記塗銷，並回復登記為被告乙○○所
    有。為無理由，應予駁回。
八、本案事證已臻明確，兩造其餘之攻擊或防禦方法，經本院審
    酌後，認與本院所為上述判斷不生影響，爰不一一詳予論述
    ，併此敘明。
九、訴訟費用負擔之依據：民事訴訟法第78條。
中    華    民    國    98    年     9    月    16    日
                    民事第三庭    法  官  張天民
以上正本係照原本作成
如對本判決上訴，須於判決送達後20日內向本院提出上訴狀
中    華    民    國    98    年     9    月    17    日
                                  書記官  崔青菁

司法院資訊處製作；財團法人民間司法改革基金會備份。
